【裁判字號】    97,交聲,1062
【裁判日期】    980320
【裁判案由】    聲明異議
【裁判全文】
臺灣臺南地方法院交通事件裁定        97年度交聲字第1062號
移送機關    交通部公路總局嘉義區監理所新營監理站
異議人即
受處分人    甲○○
上列異議人即受處分人因違反道路交通管理處罰條例案件，對於
交通部公路總局嘉義區監理所新營監理站民國97年10月20日所為
之裁決處分（處分案號：新監裁違字第裁73-L00000000號）聲明
異議，本院裁定如下：
    主    文
原處分撤銷。
甲○○汽車所有人，消音器設備不全，處罰鍰新臺幣玖百元。
    理    由
一、原處分意旨略以：異議人即受處分人甲○○（下稱異議人）
    於民國97年9月6日22時43分許，駕駛其所有車號977-BDH號
    重型機車，行經嘉義縣嘉南13線世川加油站前，因駕駛汽車
    ，拆除消音器造成噪音，遭嘉義縣警察局水上分局（下稱舉
    發機關）員警攔停製單舉發，嗣經交通部公路總局嘉義區監
    理所新營監理站（下稱原處分機關）以其違規事證明確，依
    道路交通管理處罰條例第43條第1項第3款、第5項（原處分
    書漏載第5項）、第63條第1項第3款（原處分書漏載第1項第
    3款）之規定，裁處罰鍰新臺幣（下同）6,000元，並記違規
    點數3點，施以道安講習等語。
二、本件異議意旨略以：異議人駕駛之車輛裝有排氣管，並未拆
    除消音器，卻遭警員以「拆除消音器，造成噪音」為由開單
    舉發，申訴未果，舉發機關以道路交通管理處罰條例第9條
    之1與第23條，噪音管制法第9條第2項等條文駁回申訴，但
    根據交通安全規則附件15第四項規定，改裝排氣管可不經公
    路監理機關辦理登記變更，與噪音管制法施行細則第14條，
    使用儀器檢查機重車輛、汽車噪音，由訓練合格並領有證書
    人員為之等二項條文衝突矛盾。又由於駕駛車種為老舊停產
    之車種，故更換非原廠排氣管代替老舊破損原廠排氣管，員
    警非熟諳車輛結構之專業人員，何以認定消音設備已遭拆除
    ？且舉發現場並無專業人員檢測，更無測量儀器之數據，單
    憑員警臆測，噪音如何認定？舉發機關引用道路交通管理處
    罰條例第9條之1係承認駕駛車輛為「變換排氣管」而非「拆
    除消音器」，其查復結果為「舉發違規屬實」，明顯有誤，
    爰提出聲明異議等語。
三、按汽車駕駛人，駕駛汽車有下列情形之一者，處6,000元以
    上24,000元以下罰鍰，並當場禁止其駕駛：三、拆除消音器
    ，或以其他方式造成噪音。汽車駕駛人違反第1項、第2項規
    定者，應接受道路交通安全講習。汽車駕駛人有第43條、第
    53條或第54條情形之一者，各記違規點數3點，道路交通管
    理處罰條例第43條第1項第3款、第5項、第63條第1項第3款
    定有明文。又按汽車有下列情形之一者，處汽車所有人900
    元以上1,800元以下罰鍰：二、除頭燈外之燈光、雨刮、喇
    叭、照後鏡、排氣管、消音器設備不全或損壞不予修復，或
    擅自增、減、變更原有規格致影響行車安全，道路交通管理
    處罰條例第16條第1項第2款亦定有明文。再按交通法庭認為
    聲明異議有理由或聲明異議雖無理由而原處分不當或違法者
    ，應以裁定將原處分經聲明異議部分撤銷，並自為裁定，但
    因原處分機關無管轄權而撤銷之者，應移送有管轄權之機關
    ，道路交通案件處理辦法第20條定有明文。
四、經查：
  (一)異議人於上開時間駕駛其所有車號977-BDH號重型機車，行
    經嘉義縣嘉南13線世川加油站前，為舉發員警當場攔停舉發
    認定異議人所有駕駛之上開機車有「拆除消音器造成噪音」
    之違規行為，惟異議人不服舉發提出陳述，嗣經原處分機關
    調查後，仍認定異議人有前開違規行為而對之予以裁處罰鍰
    6,000元，施以道安講習，並記違規點數3點之事實，為異議
    人與原處分機關所不爭執，並有嘉義縣警察局嘉縣警交字第
    L00000000號舉發通知單、原處分機關新監裁違字第裁73-L0
    0000000號裁決書、原處分機關97年10月7日嘉監營字第0972
    101173號函各一份附卷可稽，是此部分之事實堪予認定。
  (二)又異議人否認有上開違規行為，並以前詞置辯，惟經本院向
    舉發機關函詢後，舉發機關覆稱：因異議人駕駛977-BDH號
    重型機車，發出巨大排氣聲響引起其他車輛及用路人側目，
    舉發員警即予以攔查等語，並檢附舉發當時排氣管為中空、
    沒有消音器之照片4張，以及同型機車有消音器之照片3張，
    有嘉義縣警察局水上分局97年11月7日嘉水警五字第0970084
    922號函1份及函附之照片7幀在卷可參，就上開函附之照片
    觀之，上開機車之排氣管確為中空而無消音器或消音器不全
    ，是堪認異議人所有駕駛之上開機車之排氣管內消音器至少
    有消音器不全之情形。
  (三)至異議人辯稱其改裝排氣管可不經公路監理機關辦理登記變
    更等語，經查，道路交通安全規則附件15汽車設備規格變更
    規定中固規定排氣管變更得不經公路監理機關辦理變更登記
    ，但變更（或改裝、加裝）後應符合「1.應有排氣系統隔熱
    防護裝置。2.排氣管尾端出口應位於車輛後方。」之規定，
    並列為檢驗項目等語，惟消音器主要位於排氣管內，經核該
    規定並未表示改裝或變更排氣管後，即可無消音器或消音器
    不全，因此異議人辯稱其改裝排氣管可不經公路監理機關辦
    理登記變更等語與本案違規行為無涉。
  (四)惟依交通部90年10月25日（90）交路字第011338號函釋說明
    ：「二、……舉發違反道路交通管理事件，應就其違反行為
    簡要『明確記載』於通知單違規事實欄內，故舉發違反道路
    交通管理事件，員警應在其能明確認定違規事實後，方予以
    舉發，而非憑憶測舉發，本案汽機車排氣管、消音器不全或
    損壞者，由員警在違規現場予以認定處理，應無窒礙，故本
    部90年5月9日交路90字第004829號函90年4月30日『研商車
    輛變更檢驗相關事宜』會議，方有紀錄七研商結論（二）共
    識，即有該等情事之違規，由員警依道路交通管理處罰條例
    第16條第1項規定處罰，但對於經換（改）裝或增、減、變
    更原有規格所產生噪音者等，非有儀器設備無法認定，當於
    經環保機關檢測後，方得依噪音管制法相關規定裁處。三、
    故本案請貴局協調貴府警察局，爾後對於汽機車排氣管之舉
    發，請其以違規事實明確者（如排氣管、消音器不全或損壞
    等），列為稽查取締之重點，依上開條例規定舉發處罰。對
    於疑似有違反『噪音管制法』相關規定者，其處理權責在於
    環保機關，相關執法問題，宜請協商貴府環保局主政研處。
    」；及依內政部警政署92年9月16日警署交字第0920109536
    號函釋說明：「二、對於汽車改裝排氣管行為可能牽涉到的
    『噪音問題』，因該噪音非有儀器設備無法認定，當於經環
    保機關檢測後，方得依噪音管制法相關規定裁處，其處理權
    責在於環保機關，前揭交通部函文已釋示甚明；又依噪音管
    制法施行細則第14條規定：『使用儀器檢查機動車輛噪音，
    由訓練合格並領有證書之人員為之。』是以相關執法問題，
    各單位仍宜商請環保機關派員配合執行，各依權責實施稽查
    ，方可避免因無儀器設備之實際檢測，而僅憑臆測之『錯誤
    舉發』情事發生。」等二函釋說明可悉，交通部（即原處分
    機關之上級主管機關）及內政部警政署（即舉發機關之上級
    主管機關）對於道路交通管理處罰條例第43條第1項第3款規
    定「製造噪音」之構成要件解釋，皆要求需有環保機關相關
    訓練合格領有證書之人員依檢驗合格儀器檢測之數值來作認
    定，以避免徒憑舉發員警光憑耳聞即率以認定該當此一「製
    造噪音」之構成要件而恣意濫行舉發、處罰，則交通部及內
    政部警政署對於「製造噪音」此一構成要件之二函釋顯然要
    求舉發機關及處罰機關（即原處分機關）依客觀嚴謹之交通
    執法程序而為，以妥適保障人民之權益，是該二函釋之見解
    當屬正確而應由舉發機關及處罰機關（即原處分機關）於舉
    發、處罰時所應依循。
  (五)依上所述，本件依舉發機關97年11月7日號函附之照片固可
    認定異議人所有駕駛之上開機車之排氣管內消音器設備確有
    不全之情形，惟就此一情形是否符合「製造噪音」之構成要
    件，並未有環保機關相關訓練合格領有證書之人員依檢驗合
    格儀器檢測之數值來作認定，揆諸前揭說明，本件自難僅憑
    舉發員警之耳聞即率予認定異議人所有駕駛之上開機車有「
    拆除消音器製造噪音」之違規行為。
五、綜上所述，異議人駕駛之上開機車之排氣管內消音器設備確
    有不全之違規行為，堪可認定，惟因無環保機關相關訓練合
    格領有證書之人員依檢驗合格儀器檢測之數值等證據可據以
    認定其有「拆除消音器製造噪音」之違規行為。是以原處分
    機關不察，逕援引道路交通管理處罰條例第43條第1項第3款
    、第5項、第63條第1項第3款規定，對異議人裁處罰鍰6,000
    元，施以道安講習，並記違規點數3點，其認定事實及適用
    法律，即有違誤，然本件異議人既有駕駛上開機車之排氣管
    內消音器設備確有不全之違規行為，依道路交通案件處理辦
    法第20條規定，異議人之聲明異議雖無理由而原處分違法，
    本院自得將原處分予以撤銷，改依道路交通管理處罰條例第
    16條第1項第2款規定，並審酌異議人之違規情節、所生危害
    、違規後之態度等一切情狀，諭知異議人如主文第二項所示
    之處罰，以資適法。
六、據上論斷，應依道路交通管理處罰條例第87條第2項、第16
    條第1項第2款，道路交通案件處理辦法第20條，裁定如主文
    。
中    華    民    國    98    年    3     月    20    日
                        交通法庭法  官  張家瑛
以上正本證明與原本無異。
如不服本裁定，應於收受送達後5日內向本院提出抗告狀。（應
附繕本）
                                書記官  李淑惠
中    華    民    國    98    年    3     月    23    日


司法院資訊處製作；財團法人民間司法改革基金會備份。
